【裁判字號】    89,上易,495
【裁判日期】    890512
【裁判案由】    詐欺等
【裁判全文】
臺灣高等法院刑事判決                            八十九年度上易字第四九五號
    上  訴  人  臺灣臺北地方法院檢察署檢察官
    被      告  甲○○
右上訴人因被告詐欺等案件，不服臺灣臺北地方法院八十八年度易字第二三六九號，
中華民國八十八年十一月三十日第一審判決（起訴案號：臺灣臺北地方法院檢察署八
十八年度偵字第一○九四五號）提起上訴，本院判決如左：
    主  文
上訴駁回。
    理  由
一、公訴意旨略以：被告甲○○於民國（下同）八十八年五月九日下午七時許，在臺
    北縣三重市○○○路某電動玩具店內，明知綽號「鍾哥」之姓名年籍不詳男子所
    交付為中國信託商業銀行發行之ＶＩＳＡ信用卡一張，係來源不明之贓物（原係
    乙○○所有，於八十七年十二月二十二日下午十一時五十分許，在臺北縣三重市
    ○○路○段二號三樓祐民醫院內失竊），惟其仍予收受，並意圖為自己不法之所
    有，於同日下午九時許，逕赴臺北市○○○路○段八號震旦電腦商店，挑選計值
    新臺幣（下同）五萬一千元之筆記型電腦、軟碟機及光碟機各一臺後，在結帳時
    ，持前開信用卡，利用特約商店係以信用卡為交易對象，欲使該商店陷於錯誤，
    誤認其係經授信之持卡者本人，而交付上開商品予被告，惟店長高健鍾向發卡中
    心確認時，發現該信用卡業遭掛失止付，因而未交付商品予被告，嗣經高健鍾報
    警而當場查獲。因認被告涉有刑法第三百四十九條第一項之收受贓物及同法第三
    百三十九條第三項、第一項之詐欺取財未遂等罪嫌。
二、按犯罪事實應依證據認定之，無證據不得推定其犯罪事實。又不能證明被告犯罪
    者，應諭知無罪之判決，刑事訴訟法第一百五十四條、第三百零一條第一項分別
    定有明文。又事實之認定，應憑證據，如未能發現相當證據，或證據不足以證明
    ，自不能以推測或擬制之方法，為裁判之基礎（最高法院四十年台上字第八六號
    判例參照）。而所謂證據，係指足以證明被告確有犯罪行為之積極證據而言，該
    項證據須適於為被告犯罪之證明者，始得採為斷罪之資料（參照最高法院六十九
    年臺上字第四九一三號判例）。又認定不利於被告之事實，須依積極證據，苟積
    極證據不足為不利於被告事實之認定時，即應為有利於被告之認定，更不必有何
    有利之證據，最高法院亦著有三十年上字第八一六號判例可資參照。
三、公訴人認被告涉有被訴罪嫌，係以被告於偵查中坦承持卡消費及被害人乙○○、
    證人高健鍾於警訊之供述為主要論據。惟被告於審理中堅決否認有何犯行，辯稱
    所持信用卡係其債務人綽號「鍾哥」為抵七萬元債務而交付，其誤認該卡係「鍾
    哥」所有，不知係贓物，且在刷卡前已告知店員係別人之信用卡等語。
四、經查：（一）被告於右記時地持以消費之信用卡，係乙○○所有，於八十七年十
    二月二十二日失竊，乙○○並於失竊後立即向發卡銀行掛失等情，業據乙○○於
    警訊中供述明確。而一般信用卡持卡人，於發覺信用卡遺失，無不儘速向發卡銀
    行掛失，以免遭盜用而冒被追索之風險，此乃常情，而被告亦於偵查中陳稱：「
    如果知道（上開信用卡）係他人遺失，基本常識都會去報遺失，我如果知道，不
    會去刷」等語，顯然被告主觀上應不可能於明知上開信用卡係失竊卡之際，仍在
    失竊近五個月後，持以刷卡，況上開信用卡失竊時，被告人正在國外，顯非其所
    竊，亦無從知悉綽號「鍾哥」交付之信用卡有問題，從被告持他人失竊並已掛失
    近五個月之信用卡而刷卡之情觀之，被告主觀上應係誤認該卡尚可使用，則被告
    辯稱誤認該卡係「鍾哥」所有，不知其係贓物等情，尚可採信。（二）另參酌被
    告在震旦電腦商店人員告知所持之卡係問題卡時，一再向店員解釋該卡係別人所
    有，因積欠其債務才以之抵債等語，且在場等候警員到場處理等情，核與證人高
    健鍾於原審到庭證述相符，應堪信被告辯稱該信用卡係他人交付，伊不知該信用
    卡有問題等情，尚可採信，否則，在店員告知伊所持之信用卡有問題時，被告焉
    有不立即逃跑以求自保之理？怎會一再向店員解釋該卡之來源並在場等候警員到
    場處理？則被告主觀上尚無犯意，即難遽認其成立收受贓物及詐欺取財未遂之罪
    。（三）又證人即震旦電腦商店店長高健鍾於原審審理中證稱，其商店只在乎客
    人所持之信用卡是否偽卡，並不在乎客人是持自己之卡或他人之卡消費等語，則
    被告持他人之卡消費，本不致造成震旦電腦商店人員陷於錯誤。況一般特約商店
    均以讀卡機判斷客人所持信用卡是否可用，被告所持之信用卡經震旦電腦商店以
    刷卡機判讀，立即出現無法登錄過帳之情形，此經高健鍾於警訊中陳明，益徵被
    告尚無從以此法使該商店人員陷於錯誤。此外，復查無其他積極證據足認被告確
    有被訴犯行，從而原審基於同上見解，為被告無罪之判決，即核無不合。
五、檢察官上訴意旨略以：查信用卡限於與發卡銀行有契約關係存在之特定人始得使
    用，此為一般人之常識，證人高健鍾所謂「商店只在乎客人所持之信用卡是否偽
    卡，並不在乎客人是持自己之卡或他人之卡消費」之證詞，顯然違反信用卡之使
    用規定，無足可採，原審不察，竟予採用，並以此為論據，引申認為「被告持他
    人之卡消費，本不致造成震旦電腦商店人員陷於錯誤」云云，其論理違背經驗法
    則至明，又被告持來源不明之信用卡消費，主觀上即有不法所有之意圖云云而指
    摘原判決。惟查，本件被告主觀上以為卡是綽號「鍾哥」的，只要「鍾哥」同意
    ，伊可在欠款七萬元額度內刷卡，自難謂其有何不法所有之意圖，客觀上震旦電
    腦商店透過讀卡機來審核該卡之信用性，並不在乎客人是持自己或他人之卡消費
    ，是亦未因被告持他人之卡消費而陷於錯誤，或造成財產上之損失；況依財團法
    人聯合信用卡處理中心與商店特約事項一般規定：「乙方（特約商店）同意本約
    定書所約定之信用卡持卡人得以簽帳方式向乙方購物及享受服務」，是該項規定
    僅存在於發卡機構與特約商店間，即特約商店審核持卡人是否為真正信用卡使用
    契約之當事人，係為自己利益而為計算，若特約商店對非屬持卡人本人之第三人
    同意以簽帳代替現金交易時，則須自行面對其價金債權無法受清償之風險，本件
    震旦電腦商店店員明知被告所持之信用卡為他人之卡，並透過讀卡機來審核該卡
    是否具信用性，是被告持他人之卡消費，並不會令震旦電腦商店人員陷於錯誤，
    已如前述，至多僅生事後民事糾紛而已，被告所為核與詐欺取財未遂罪不符；況
    時下親友間有時會將信用卡授權彼此使用，在可以處分之權利及不違背公序良俗
    之情況下，難謂有何犯行可言，若謂在授權內使用他人信用卡即有不法所有之意
    圖，而以刑法懲之，實屬過苛，亦與社會常情不符。檢察官上訴意旨仍執陳詞認
    被告犯罪而指摘原判決不當，尚難認為有理由，應予駁回。被告經合法傳喚，無
    正當理由不到庭，爰不待其陳述，逕行判決之。
據上論斷，應依刑事訴訟法第三百六十八條、第三百七十一條，判決如主文。
本案經檢察官柯晴男到庭執行職務。
中    華    民    國    八十九    年       五       月        十二      日
                          臺灣高等法院刑事第十二庭
                              審判長法  官  劉  景  星
                                    法  官  陳  博  志
                                    法  官  陳  志  洋
右正本證明與原本無異。
不得上訴。
                                    書記官  顧倪 淑 貞
中    華    民    國    八十九    年       五       月        十五      日


司法院資訊處製作；財團法人民間司法改革基金會備份。
